臺灣屏東地方法院民事判決　　　　　　　九十一年度勞簡上字第二號
　　上　訴　人　乙○○
　　被 上訴 人　台灣糖業股份有限公司
　　法定代理人　甲○○
右當事人間請求給付工資等事件，上訴人對於中華民國九十一年七月十五日本院潮州
簡易庭九十一年度潮勞簡字第四號第一審判決提起上訴，本院判決如左：
    主      文
上訴駁回。
第二審訴訟費用由上訴人負擔。
    事      實
甲、上訴人方面：
一、聲明：求為判決：(一)廢棄原判決。(二)被上訴人應給付上訴人新台幣（下同）三十
    五萬九千四百八十七元。
二、陳述：除與原審判決所載相同者，茲予引用外，補稱：
（一）上訴人於民國八十九年六月間自請退休，於退休前原擔任被上訴人公司南州糖
      廠之會計課長，曾參加廠務會報，上班與否由總公司決定，南州糖廠之廠務會
      報僅聯繫各科室業務及宣達總公司決定。而南州糖廠自八十九年十二月間起至
      九十年四月間止製糖期間，應於星期六及國定假日上班計二十天，廠方統一補
      休十一天，上訴人自行補休一天，迄至上訴人退休之紀尚有八天未休畢。
（二）於例假日出勤八天，乃南州糖廠違反「團體協約」及「台糖公司從業人員工作
      時間彈性實施方案」之故，依上開工作時間彈性實施方案第肆之四點規定：屆
      齡或申請退休．．．各單位應貫徹本公司之規定，．．．應避免於離退前發生
      加班．．．等語，上訴人自願於休假日休假，惟人事主管卻違反規定要求上訴
      人於例假日上班，此有原審卷內九十年一月六日簽到簿上加註「依人事課長通
      知加班」等語，可資佐證。又依勞動基準法第三十九條規定：「．．．雇主經
      徵得勞工同意於休假日工作者，工資『應』加倍發給．．．」，不能未經勞工
      之同意而視同放棄。從而，依勞動基準法第三十九條、第五十五條規定，被上
      訴人應給付上訴人八天未休畢之例假日出勤之加倍工資，及將此工資計入平均
      工資之退休金，共計三十五萬九千四百八十七元。
三、證據：除援用在原審的證據方法外，補提出台糖公司及南州糖廠函文影本各一件
    、台糖公司從業人員工作時間彈性化實施方案影本一件為證。
乙、被上訴人方面：
一、聲明：求為判決如主文所示。
二、陳述：除與原審判決所載相同者，茲予引用外，補稱：
（一）上訴人於退休前擔任被上訴公司南州糖廠之會計課長，南州糖廠於八十九年、
      九十年製糖期間，自八十九年十二月九日起至九十年四月十八日止，彈性調配
      補休假日數應為二十一日，其中九十年一月一日本應全廠出勤不休假，然上訴
      人於當日休假，所以其彈性調配補休假日數應為二十日。而被上訴人公司與台
      灣省製糖業產業工會聯合會簽訂「團體協約」，且南州糖廠亦曾於製糖期間開
      始前，依勞動基準法第八十三條規定舉行勞資會議，勞資雙方就製糖期間相關
      事項作成決議：於八十九、九十年製糖期間依循舊例辦理，即員工彈性調配之
      放假日，於製糖停工後再行補休等語，而南州糖廠之廠務會報亦決議：為配合
      製糖作業需要，製糖及管理等相關部門在製糖開工期間，星期六及國定假日予
      以適當之調配，彈性調配之放假日於製糖停工後再行補休等語。按廠務會報如
      同「團體協約」具有提案、討論、協商之功能，亦即無論廠方單位或勞方員工
      ，在業務上、勞工權益上（因此有勞方代表參加）等相關問題，均得在廠務會
      報中提出，並經由多方討論及溝通協調，做成決議。
（二）上訴人長年辦理被上訴公司廠方會計業務，對於員工彈性上班補休假，逾期未
      休畢者，視為放棄之規定，應知之甚稔，況上訴人就製糖期間彈性調配之放假
      日，既填寫「彈性上班補休登記表」，並非「員工加班登記卡」，顯見上訴人
      亦同意於製糖停工後進行補休，不得請領加班費之團體協約。而南州糖廠曾於
      九十年四月十八日發函各部門表示：請各部門轉知離退人員，其保留假（含離
      退以後統休天數、彈性保留假），需於離退前休畢，並安排職務代理人代理其
      工作，未休畢者視同放棄等語，上訴人並於該函文上蓋章表示知悉，且人事部
      門職員亦曾數度口頭告知上訴人：剩餘八日之補休假，需於九十年四月十八日
      （製糖完工）至同年六月三十日（上訴人退休），此二個半月期間補休完畢等
      語，且南州糖廠之副廠長亦曾於九十年六月間向上訴人表示勿放棄休假權益，
      足認上訴人係因可歸責於己之事由而就「剩餘八日之代休假」未補休完畢。
（三）依行政院勞工委員會七十九年九月二十一日台動勞二字第二二一五五號函示：
      「．．．至於勞工於延長工作時間後，如同意選擇補休方式而放棄領取延長工
      時工資，固為法所不禁，惟有關補休標準等事宜亦當由勞雇雙方自行協商決定
      。」等語，南州糖廠於製糖期間所實施工作時間彈性化方式即為配合製糖開工
      之作業需要，製糖及管理等相關部門在製糖開工期間，星期六及國定假日予以
      適當之調配，彈性調配之放假日於製糖停工後，再行補休，而此彈性化方案，
      並未違背勞動基準法之「加強勞雇關係」、「促進社會與經濟發展」之基本立
      法目的。參以「彈性上班補休登記表」上說明第一項記載：依規定當年度保留
      代休假，應於次年十月底前休畢，逾期未休畢者視為放棄等語，其規定並未違
      反勞動基準法之立法意旨。按設立勞工休假之目的，係以回復勞工身心疲勞，
      及保障勞工之社會、文化生活為主要目的，從而，勞工有休假機會，應以休假
      為原則，司法院民事廳就台灣高雄地方法院所提法律問題之研究意見亦認為：
      勞工未依規定修畢應休日數，應屬其權利之放棄，故勞方請求資方因此而給付
      加倍工資，並無理由等語。
三、證據：除援用在原審的證據方法外，補提出生產會報記錄及員工考勤記錄卡影本
    各一件，並請求訊問證人顏大和。
    理      由
一、本件上訴人起訴主張：上訴人於九十年六月三十日自被上訴人公司南州糖廠退休
    時，被上訴人公司未依勞動基準法第三十九條規定及第五十五條規定，給付上訴
    人於例假日工作八天之加倍工資，及將此工資計入平均工資之退休金，共計三十
    五萬九千四百八十七元，為此起訴請求被上訴人給付三十五萬九千四百八十七元
    等語。而被上訴人則以：(一)被上訴人公司與台灣省製糖業產業工會聯合會簽訂「
    團體協約」，且被上訴人公司南州糖廠亦曾於製糖期間開始之前，依勞動基準法
    第八十三條規定舉行勞資會議，勞資雙方就製糖期間相關事項作成決議：於八十
    九、九十年製糖期間依循舊例辦理，即員工彈性調配之放假日，於製糖停工後再
    行補休等語，而南州糖廠之廠務會報亦決議：為配合製糖作業需要，製糖及管理
    等相關部門在製糖開工期間，星期六及國定假日予以適當之調配，彈性調配之放
    假日於製糖停工後，再行補休等語。(二)上訴人長年辦理被上訴公司廠方會計業務
    ，對於員工彈性上班補休假，逾期未休畢者，視為放棄之規定，應知之甚稔，況
    上訴人就製糖開工期間彈性調配之放假日，既填寫「彈性上班補休登記表」，並
    非「員工加班登記卡」，顯見上訴人亦同意於製糖停工後進行補休，不得請領加
    班費之團體協約。而南州糖廠亦曾於九十年四月十八日發函各部門表示：請各部
    門轉知離退人員，其保留假（含離退以後統休天數、彈性保留假），需於離退前
    休畢，並安排職務代理人代理其工作，未休畢者視同放棄等語，上訴人並於該函
    文上蓋章表示知悉，且人事部門職員亦曾數度口頭告知上訴人：剩餘八日之補休
    假，需於九十年四月十八日（製糖完工）至同年六月三十日（上訴人退休），此
    二個半月期間補休完畢等語，且南州糖廠之副廠長亦曾於九十年年六月間向上訴
    人表示勿放棄休假權益，足認上訴人係因可歸責於己之事由而就「剩餘八日之代
    休假」未補休完畢。(三)依行政院勞工委員會七十九年九月二十一日台動勞二字第
    二二一五五號函示：「．．．至於勞工於延長工作時間後，如同意選擇補休方式
    而放棄領取延長工時工資，固為法所不禁，惟有關補休標準等事宜亦當由勞雇雙
    方自行協商決定。」等語，而南州糖廠於製糖期間所實施工作時間彈性化方式即
    為配合製糖開工之作業需要，製糖及管理等相關部門在製糖開工期間，星期六及
    國定假日予以適當之調配，所彈性調配之放假日在製糖停工後，再行補休，此彈
    性化方案，並未違背勞動基準法之「加強勞雇關係」、「促進社會與經濟發展」
    之基本立法目的，參以「彈性上班補休登記表」上說明第一項記載：依規定當年
    度保留代休假，應於次年十月底前休畢，逾期未休畢者視為放棄等語，其規定並
    未違反勞動基準法之立法意旨等語，資為抗辯。
二、經查，上訴人於退休前原擔任被上訴公司南州糖廠之會計課長，上訴人於九十年
    六月三十日退休，而南州糖廠於八十九年、九十年製糖期間即自八十九年十二月
    九日起至九十年四月十八日止，其員工於星期六及國定假日上班計二十一天，因
    上訴人於九十年一月一日休假，其彈性調配補休假日數為二十日，南州糖廠自九
    十年五月間起至同年六月間止統一補休假十一天，上訴人並於九十年四月二十六
    日自行補休假一天，迄至上訴人退休之際，尚餘八天未休畢等情，為兩造所同陳
    ，並有原審卷附彈性上班補休登記表、優惠離退專案退休金表為證，尚堪信為真
    實。
三、上訴人主張：於例假日出勤八天，乃南州糖廠違反「團體協約」及「台糖公司從
    業人員工作時間彈性實施方案」之故，依上開工作時間彈性實施方案第肆之四點
    規定：屆齡或申請退休．．．各單位應貫徹本公司之規定，．．．應避免於離退
    前發生加班．．．等語，上訴人自願於休假日休假，惟人事主管卻要求上訴人於
    例假日上班云云，而被上訴人則辯稱：被上訴人公司與台灣省製糖業產業工會聯
    合會簽訂「團體協約」，且被上訴人公司南州糖廠亦曾於製糖期間開始之前，依
    勞動基準法第八十三條規定舉行勞資會議，勞資雙方就製糖期間相關事項作成決
    議：於八十九、九十年製糖期間依循舊例辦理，即員工彈性調配之放假日，於製
    糖停工後再行補休等語，而南州糖廠之廠務會報亦決議：為配合製糖作業需要，
    製糖及管理等相關部門在製糖開工期間，星期六及國定假日予以適當之調配，彈
    性調配之放假日於製糖停工後，再行補休等語，經查：
（一）依原審卷內八十九年十月三日台糖公司南州糖廠第六屆第二次勞資會議紀錄：
      「．．．案由：為配合本廠八九／九○年期製糖開工作業需要，開工期間之休
      假日及國定假日，請比照去年方式保留於完工後擇期補休。決議：一、同意辦
      理。二、增加員工自行補休天數。．．．。」等語。及依原審卷內八十九年十
      月二十四日南州糖廠八十九年第五次廠務會報紀錄：「．．．本年期製糖期間
      之上班情形經決議以『輪班人員採三班半排班，正常班人員除星期日休假外都
      出勤，星期六及國定假日之休假則採彈性調整至完工後再行補休』。．．．」
      等語。足認南州糖廠之勞資雙方於八十九年十月間協議：於八十九、九十年製
      糖期間之休假日及國定假日，員工應照常上班，並於完工後擇期補休等語，且
      本諸上開協議內容，南州糖廠之廠務會報決議：於製糖期間，輪班人員採三班
      半排班，正常班人員除星期日休假外都出勤，星期六及國定假日之休假則採彈
      性調整至完工後再行補休等語。
（二）依原審卷內台灣糖業股份有限公司與台灣省製糖業產業工會聯合會八十八年下
      半年及八十九年度協約，及九十年度勞資協約記載：應繼續執行工作時間彈性
      化實施方案，實施輪班，及配合政府政策執行週休二日制，每週正常工作總時
      數四十小時，各單位各級主管應妥善運用人力，安排輪、值班之人力，以彈性
      補休假處理為原則，儘量避免發生加班等語。且依上訴人所提台糖公司從業人
      員工作時間彈性化實施方案記載：「．．．肆、．．．四、屆齡或申請退休以
      及資遣之從業人員，各單位應貫徹經濟部及本公司之規定：『屆齡或申請退休
      以及資遣者，應避免於離退前發生加班，或有加班請以補休方式辦理。』．．
      ．」等語。所謂申請退休者應避免於退休前加班，乃為避免於退休前加班而無
      適當期間補休完畢，以致損及權益之故。查上訴人於九十年六月三十日退休，
      而南州糖廠製糖期間自八十九年十二月九日起至九十年四月十八日止，扣除統
      一補休假十一天，於製糖完畢後迄至上訴人退休時，尚有二個月餘期間得補休
      假九天，參以上訴人已於九十年四月二十六日自行補休假一天，足認上訴人於
      退休前具有充足時間補休假八天，並未損及上訴人之權益，尚難首揭南州糖廠
      勞資雙方之協議內容違反上開工作時間彈性化實施方案意旨。
（三）按為協調勞資關係，促進勞資合作，提高工作效率，事業單位應舉辦勞資會議
      。其辦法由中央主管機關會同經濟部訂定，並報行政院核定，勞動基準法第八
      十三條定有明文。次按(一)關於協調勞資關係、促進勞資合作事項，(二)關於勞動
      條件事項，(三)關於勞工福利籌劃事項，(四)關於提高工作效率事項，屬勞資會議
      之議事範圍，勞資會議實施辦法第十三條第二項定有明文。查上訴人既屬南州
      糖廠之勞資關係一員，自應遵守首揭南州糖廠勞資雙方之協議內容，況上訴人
      具有充足時間得補休假，並未損及權益，則上訴人主張：於例假日出勤八天，
      乃南州糖廠違反「團體協約」及「台糖公司從業人員工作時間彈性實施方案」
      之故云云，尚非可採。
四、上訴人主張：依勞動基準法第三十九條規定：「．．．雇主經徵得勞工同意於休
    假日工作者，工資『應』加倍發給．．．」，不能未經勞工之同意而視同放棄，
    則依勞動基準法第三十九條、第五十五條規定，被上訴人應給付上訴人八天未休
    畢之例假日出勤之加倍工資，及將此工資計入平均工資之退休金，共計三十五萬
    九千四百八十七元云云，而被上訴人則辯稱：勞工於延長工作時間後，如同意選
    擇補休方式而放棄領取延長工時工資，為法所不禁，南州糖廠將彈性調配之放假
    日於製糖停工後，再行補休，並未違背勞動基準法之「加強勞雇關係」、「促進
    社會與經濟發展」之基本立法目的，參以「彈性上班補休登記表」上說明第一項
    記載：依規定當年度保留代休假，應於次年十月底前休畢，逾期未休畢者視為放
    棄等語，其規定並未違反勞動基準法之立法意旨。按設立勞工休假之目的，係以
    回復勞工身心疲勞，及保障勞工之社會、文化生活為主要目的，從而，勞工有休
    假機會，應以休假為原則，司法院民事廳就台灣高雄地方法院所提法律問題之研
    究意見亦認為：勞工未依規定修畢應休日數，應屬其權利之放棄，故勞方請求資
    方因此而給付加倍工資，並無理由等語，經查：
（一）證人即現任南州糖廠人事主任，於八十九年間擔任工會常務理事顏大和於本院
      審理時結證稱：於製糖期間上班，從未領過加班費等語（見本院卷第五十六頁
      ）。且證人即前任南州糖廠人事主任鄭安和於原審證稱：因公司財務困難，勞
      資訂立團體協約，採彈性補休方式，不領加班費，廠方員工無人領取加班費等
      語（見原審卷第三十四頁）。經核上開證詞大致相符，參以上開九十年度勞資
      協約記載：以彈性補休假處理為原則，儘量避免發生加班等語，上開證詞尚堪
      採信。
（二）按雇主經徵得勞工同意於休假日工作者，工資應加倍發給，勞動基準法第三十
      九條固然定有明文，如勞雇雙方協商擇期補休，勞動基準法就此並未明文禁止
      。查南州糖廠勞資雙方曾協議：於製糖期間之休假日及國定假日，員工應照常
      上班，並於完工後擇期補休等語，且南州糖廠之員工亦遵守此勞資雙協議內容
      未曾領取加班費等情已如前述，則此勞資雙方之協議內容既非勞動基準法所明
      文禁止，且上訴人尚有充足時間得補休假八天，並未損及上訴人之權益，屬南
      州糖廠之勞資關係一員的上訴人，自應遵守此勞資雙方之協議內容，亦即應擇
      期補休而不得請求加倍發給工資，而上訴人迄至退休當日尚未補休假八天，應
      屬放棄擇期補休假，並不得就此請求加倍發給工資，並將此工資計入退休前平
      均工資。
五、從而，上訴人主張於九十年六月三十日自南州糖廠退休時，被上訴人公司未依勞
    動基準法第三十九條規定及第五十五條規定，給付八天例假日出勤之加倍工資，
    及將此工資計入平均工資之退休金，共計三十五萬九千四百八十七元云云，為無
    理由，不應准許。原審為上訴人敗訴之判決，於法並無不合，上訴意旨指摘原判
    決不當，求予廢棄改判如上訴聲明，為無理由，應予駁回。
據上論結，本件上訴為無理由，依民事訴訟法第四百三十六條之一第三項、第四百四
十九條第一項、第七十八條，判決如主文。
中　　　華　　　民　　　國　　九十一　　年　　　十二　　　月　　十八　　日
                                    臺灣屏東地方法院民事第二庭
~B審判長法官  阮世賢
~B法　　　官　王炳人
~B法　　　官　賴秀雯
右為正本係照原本作成。
本判決不得上訴。
~B法院書記官　滕一珍
中　　　華　　　民　　　國　　九十一　　年　　　十二　　　月　　十八　　日
